臺灣臺中地方法院民事判決　九十二年度簡上字第一七號
　　上　訴　人　保證責任台中市第二信用合作社
　　法定代理人　甲○○
　　訴訟代理人　廖瑞鍠律師
　　被上訴　人　丁○○　　　　.
　　訴訟代理人　丙○○　　　　.
右當事人間請求給付票款事件，上訴人對於中華民國九十一年十一月十四日本院簡易
庭九十一年度中簡字第三二二四號第一審判決提起上訴，經本院於九十二年十二月二
十五日言詞辯論終結，判決如左：
    主      文
原判決關於駁回上訴人後開第二項、第三項之訴部分，及訴訟費用之裁判（除確定部
分外）廢棄。
被上訴人應與原審被告林育琇、戊○○連帶給付上訴人新臺幣肆佰萬元，及自民國九
十一年二月二十八日起至清償日止，按年息百分之九點五計算之利息，並自民國九十
一年三月二十九日起至清償日止，逾期在六個月以內者，按上開利率百分之十；逾期
超過六個月者，按上開利率百分之二十計付違約金。
被上訴人應給付上訴人新臺幣壹佰萬元，及自民國九十一年三月二十八日起至清償日
止，按年息百分之九點五計算之利息，並自民國九十一年四月二十九日起至清償日止
，逾期在六個月以內者，按上開利率百分之十；逾期超過六個月者，按上開利率百分
之二十計付違約金。
第一、二審訴訟費用（除確定部分外）由被上訴人負擔。
本判決第二項、第三項得假執行。
    事實及理由
一、上訴人起訴主張：被上訴人及原審被告林育琇（原名黃林鳳嬌、林鳳嬌）、戊○
    ○（原名黃源潭）共同簽發票面金額各為新臺幣（下同）四百萬元、一百萬元（
    受款均為上訴人、發票日均為民國九十年八月二十八日、到期日均為九十一年二
    月二十八日、付款地均為臺中市）之本票二紙（下稱系爭本票）交由上訴人收執
    ，並約定系爭本票利息自發票日起依上訴人基本放款利率年息百分之七點四五加
    碼年息百分之二點○五即：年息百分之九點五計算，被上訴人應按月清償系爭本
    票之利息，倘有遲延清償之情事，除仍按上開利率計息外，逾期在六個月以內者
    ，按上開利率百分之十；逾期超過六個月者，按上開利率百分之二十計付違約金
    ，且約定系爭本票均免除作成拒絕證書，並免除票據法第八十九條之通知義務。
    詎被上訴人及林育琇、戊○○自九十一年二月二十八日、九十一年三月二十八日
    起即未依約分別繳納系爭四百萬元、一百萬元本票之利息，上訴人於系爭本票屆
    期提示未獲兌現。上訴人屢經催討，未獲置理。爰依票據之法律關係，請求：(一)
    被上訴人應與原審被告林育琇、戊○○連帶給付上訴人系爭四百萬元本票之票款
    ，及自九十一年二月二十八日起至清償日止，按年息百分之九點五計算之利息，
    並自九十一年三月二十九日起至清償日止，逾期在六個月以內者，按上開利率百
    分之十；逾期超過六個月者，按上開利率百分之二十計付違約金。(二)被上訴人給
    付上訴人系爭一百萬元本票之票款，及自九十一年三月二十八日起至清償日止，
    按年息百分之九點五計算之利息，並自九十一年四月二十九日起至清償日止，逾
    期在六個月以內者，按上開利率百分之十；逾期超過六個月者，按上開利率百分
    之二十計付違約金。（原審判決原審被告林育琇、戊○○連帶給付上訴人系爭四
    百萬元本票之票款，及自九十一年二月二十八日起至清償日止，按年息百分之九
    點五計算之利息，並自九十一年三月二十九日起至清償日止，逾期在六個月以內
    者，按上開利率百分之十；逾期超過六個月者，按上開利率百分之二十計付違約
    金部分，未據戊○○聲明上訴，且林育琇聲明上訴後嗣已撤回上訴，業已確定）
    。並於本院聲明：如主文所示。
二、被上訴人則以：(一)八十四年三月二十日授信約定書（下稱系爭授信約定書）與系
    爭本票上「黃李密」之印文（下稱該印章為系爭印章），二者雖屬同一，惟系爭
    印章並非被上訴人所有，且系爭授信約定書上之指紋，亦非被上訴人之指紋，益
    見系爭本票並非被上訴人所簽發，被上訴人自不須負發票人責任。(一)系爭本票上
    之印文係「黃李密」，與被上訴人之姓名即「丁○○」不同，且系爭授信約定書
    之「存留印鑑式樣」包括指紋捺印及「黃李密」印文二者，系爭本票僅有「黃李
    密」之印文，缺少被上訴人之指紋捺印，故被上訴人不須負發票人責任。(三)縱認
    系爭印章為被上訴人所有，惟系爭本票上被上訴人之署名及印文，係被上訴人之
    子即戊○○所簽立並盜蓋，被上訴人並未授權戊○○簽發系爭本票，被上訴人自
    不須負發票人責任。(四)縱認系爭授信約定書係被上訴人所簽立，惟被上訴人簽立
    系爭授信約定書僅係擔任八十四年三月二十一日林育琇向上訴人借用四百萬元一
    筆借款之連帶保證人，上開八十四年之四百萬元借款既於八十五年九月已清償上
    訴人完畢，被上訴人對於林育琇之其他借款自不須負保證責任。本件系爭本票之
    二筆借款，其中四百萬元之借款部分，係林育琇於八十六年八月二十七日向上訴
    人所借用；其中一百萬元之借款部分，係林育琇於八十八年十月二十一日向上訴
    人所借用，且林育琇以被上訴人、戊○○為連帶保證人向上訴人借得上開二筆借
    款及嗣後展期清償時，上訴人均未通知被上訴人並得被上訴人之同意，是上開二
    筆借款均與被上訴人無涉等語，作為抗辯。並於本院聲明：駁回上訴。
三、本件上訴人主張其執有系爭本票，系爭本票上記載利息自發票日起依上訴人基本
    放款利率年息百分之七點四五加碼年息百分之二點○五即：年息百分之九點五計
    算，並約定被上訴人應按月清償系爭本票之利息，倘有遲延清償之情事，除仍按
    上開利率計息外，逾期在六個月以內者，按上開利率百分之十；逾期超過六個月
    者，按上開利率百分之二十計付違約金，且約定系爭本票均免除作成拒絕證書，
    並免除票據法第八十九條之通知義務，嗣上訴人於系爭本票發票日後分別自九十
    一年二月二十八日、九十一年三月二十八日起，即未獲給付系爭四百萬元、一百
    萬元本票之利息，且系爭本票屆期提示未獲兌現，被上訴人迄未給付系爭本票之
    票款及其利息、違約金等情，業據上訴人提出系爭本票二紙、放款清檔交易明細
    表及貸放變動資料查詢單等影本為證，且為被上訴人所不爭執，應堪信為真實。
四、本件首應審究者為：系爭本票被上訴人之發票部分，是否為被上訴人所簽發。說
    明如次：
  (一)被上訴人雖抗辯：系爭本票上蓋用「黃李密」印文之印章並非真正，系爭印章非
    為被上訴人所有等語。惟查，系爭授信約定書與系爭本票上「黃李密」之印文，
    二者係屬同一，為兩造所不爭執（見本院九十二年八月十一日準備程序筆錄），
    堪認屬實。又系爭授信約定書上之三枚指紋捺印，經內政政部警政署刑事警察局
    採指紋特徵點比對法鑑定，亦認與被上訴人之右拇指指紋相符，有該局九十二年
    七月十日形紋字第○九二○一二七五三一號復本院鑑驗書附卷可證，且戊○○之
    妻即林育琇及簽立系爭授信約定書時上訴人之職員即證人乙○○均於本院證述：
    八十四年三月二十日是由戊○○帶被上訴人到上訴人處洽談借錢對保事宜等語明
    確（見本院九十二年五月五日準備程序筆錄），益見被上訴人於八十四年三月二
    十日確有偕同戊○○至上訴人處並捺印指紋於系爭授信約定書上之事實。次按如
    有用印章代簽名者，其蓋章與簽名生同等之效力，此觀民法第三條第二項規定甚
    明。本件觀諸系爭授信約定書之立約定書人簽名欄，除包括被上訴人之指紋三枚
    及系爭印章之印文二枚外，固另包括「丁○○黃源潭代簽」之字樣，惟綜參上開
    被上訴人係偕同戊○○至上訴人處並捺印指紋於系爭授信約定書上之事實，及證
    人戊○○於本院證述：八十四年簽授信約定書伊母親（即指被上訴人）知道伊用
    此顆印章等語（見本院九十二年八月十一日準備程序筆錄），可知被上訴人捺印
    自己指紋並蓋用系爭印章於系爭授信約定書上之舉，顯係被上訴人以蓋章代簽名
    方式而簽立系爭授信約定書，並捺印指紋以確認係出於被上訴人自己之本意甚明
    ，自無不生戊○○代理被上訴人簽立系爭授信約定書之問題，附此敘明。綜核上
    情，被上訴人既係親自至上訴人處蓋用系爭印章簽立系爭授信約定書，並捺印自
    己指紋加以確認，且系爭授信約定書與系爭本票上「黃李密」之印文二者又屬同
    一，則系爭印章為被上訴人所有、係屬真正，實堪認定。是被上訴人前開所辯，
    委無可採。
  (二)又被上訴人抗辯：係戊○○盜蓋系爭印章於系爭本票上，被上訴人並未授權戊○
    ○簽發系爭本票等語。惟為上訴人所否認。經查：
  1.按在票據上簽名者，依票上所載文義負責。票據上之簽名，得以蓋章代之。票據
    法第五條第一項、第六條分別定有明文。且「對票據上所載文義負責之人，僅以
    在票據上簽名為要件，至蓋章或畫押不過為簽名之代替行為，而非其要件行為，
    故二者苟備其一，即可發生效力」（最高法院四十四年台上字第一○六五號判決
    意旨參照）。系爭本票上被上訴人之印文係屬真正，系爭印章為被上訴人所有，
    已如前述。又本件系爭本票上被上訴人之署名及印文，均為戊○○所簽蓋，為兩
    造所共認，堪認屬實。依前開說明，本件戊○○蓋用被上訴人之系爭印章簽發系
    爭本票上之行為，倘足認係被上訴人出於自己意思為之者，被上訴人即應負發票
    人責任，合先敘明。
  2.次按「私人之印章，由自己使用為常態，被人盜用為變態，主張變態事實之當事
    人，自應就此印章被盜用之事實負舉證之責任」；「私文書經本人或其代理人簽
    名、蓋章者，推定為真正，民事訴訟法第三百五十八條定有明文。又印章由自己
    蓋用，或由有權使用之人蓋用為常態，由無權使用之人蓋用為變態，故主張變態
    事實之當事人，應就此負舉證責任」（最高法院八十六年度台上字第七一七號、
    七十四年度台上字第二一四三號判決意旨參照）。本件系爭本票上被上訴人之印
    文既屬真正，系爭印章為被上訴人所有，則被上訴人就戊○○係盜蓋系爭印章於
    系爭本票乙節，自應負舉證之責。經查：
    (1)觀諸系爭授信約定書第一條、第二條約定：「本約定書所稱一切債務，係指立
      約人對貴社（即指上訴人）所負之票據、借款、墊款、保證債務及其他債務，
      並包括其利息、遲延利息、違約金、損害賠償及其他有關費用」、「立約人立
      約人因名稱、組織、章程內容、印鑑、代表人、代表人權限或其他足以影響貴
      社權益變更情事發生時，應即以書面將變更情事通知貴社，並辦妥變更或註銷
      留存印鑑之手續。」等語，可知系爭印章旨在作為兩造間包括借款、票款及保
      證債務等交易往來之印章，甚為明確。
    (2)又簽立系爭授信約定書後之翌日即八十四年三月二十一日，被上訴人、戊○○
      即擔任主債務人林育琇之連帶保證人，實際向上訴人借得四百萬元，嗣並分別
      於八十四年六月二十一日、八十四年十月四日、八十五年一月三十一日、八十
      五年五月三日、八十五年八月二十日數次向上訴人申請展期清償，且上開向上
      訴人申請展期清償之申請書上亦均蓋有被上訴人之系爭印章等情，業據上訴人
      提出借款轉期申請書影本五件，被上訴人亦不爭執借款轉期申請書形式上之真
      正，再參諸原審被告戊○○於本院證述：八十四年簽授信約定書時伊母親（即
      指被上訴人）知道伊用此顆印章等語，系爭印章一直都是伊在保管使用等語（
      見本院九十二年八月十一日準備程序筆錄），且被上訴人對於戊○○上開證詞
      亦當場陳明沒有意見，則被上訴人顯係將系爭印章交由戊○○，並概括授權戊
      ○○為被上訴人辦理與上訴人交易往來事宜，並蓋用系爭印章於兩造間交易往
      來之文件上，實堪認定。
    (3)另上訴人主張：被上訴人、戊○○及林育琇為共同發票人簽發系爭四百萬元、
      一百萬元本票之原因，係被上訴人、戊○○擔任主債務人林育琇之連帶保證人
      ，分別於八十六年八月二十七日、八十八年十月二十一日實際向上訴人借得四
      百萬元、一百萬元之借款，上開二筆借款曾數次經上訴人同意展期清償，每次
      申請展期時，展期清償申請書上連帶保證人欄均蓋有被上訴人之系爭印章，且
      被上訴人、林育琇、戊○○均須重新共同簽發同額之本票交予上訴人，系爭四
      百萬元、一百萬元本票乃被上訴人、林育琇、戊○○同於九十年八月二十八日
      再向上訴人申請展期清償上開二筆借款時重新簽立之本票等情，業據上訴人提
      出上開二筆借款之借款轉期申請書影本八件，核與原審被告戊○○於本院證述
      ：「上述的初放日期（即指上開二筆借款）就以我、被上訴人及林育琇三人為
      共同發票人簽本票向上訴人借錢，上訴人說本票固定一段期間就要換新的，所
      以九十年間之系爭本票是經過換單而來的。」等語相符（見本院九十二年八月
      十一日準備程序筆錄），且被上訴人亦不爭執上開二筆借款轉期申請書形式上
      之真正。從而，綜參前述系爭印章係作為兩造間包括借款、票款及保證債務等
      交易往來印章之用途，且八十四年間被上訴人、戊○○擔任主債務人林育琇之
      連帶保證人，而實際向上訴人借得四百萬元後，被上訴人復數次授權戊○○在
      八十四年間借得之四百萬元展期清償申請書上蓋用系爭印章，俾為被上訴人辦
      理與上訴人交易往來之事宜等情以觀，衡情被上訴人顯係授權戊○○為其辦理
      擔任系爭本票之原因關係即上開二筆借款之連帶保證人，並授權戊○○就上開
      二筆借款嗣後數次展期清償申請書及展期清償換單所需重新簽立之系爭本票上
      蓋用系爭印章甚明，應堪信上訴人之主張為真實。倘謂八十四年間之四百萬元
      借款及其嗣後借款展期清償等相關文件，戊○○有獲被上訴人之授權並蓋用系
      爭印章，就系爭本票之上開二筆借款及其嗣後展期清償及簽立系爭本票等相關
      文件，戊○○卻未獲被上訴人之授權，反與常情相違。
    (4)原審被告戊○○於本院九十二年八月十一日準備程序雖證稱：系爭本票之二筆
      借款及其嗣後展期清償申請書、系爭本票被上訴人之署名及印文係伊所簽蓋，
      被上訴人並不知情等語。經查，戊○○係為本件之原審共同被告，戊○○經原
      審法院合法通知未於言詞辯論期日到場，並未提出書狀作任何陳述以供審酌，
      且上訴人於本院聲請原審被告戊○○到場釐清系爭印章是否係屬被上訴人所有
      之爭點後，經本院於九十二年二月間依戊○○之戶籍地址即與被上訴人同址之
      台中縣太平市○○路新生巷三四號為送達，因戊○○遷移無從合法送達，有戶
      籍謄本二件及本院送達證書、退回信封各一件附卷可證，被上訴人對於戊○○
      已遷移未合法送達乙節亦未置可否。另被上訴人否認其有在系爭授信約定書上
      捺印指紋之舉，經上訴人聲請本院將系爭授信約定書上指紋送鑑定，嗣經內政
      部警政署刑事警察局函復本院系爭授信約定書之指紋捺印與被上訴人之指紋相
      符後，被上訴人於本院九十二年八月十一日準備程序期日旋即當場聲請訊問原
      審被告戊○○，戊○○並偕同被上訴人主動到場而為上開有利於被上訴人之陳
      述，然戊○○亦當場向本院陳明其住所仍為台中縣太平市○○路新生巷三四號
      等語明確。綜觀上開原審被告戊○○到場之過程即：上訴人舉證證明系爭印章
      確為被上訴人所有前，戊○○實際並無遷移住所之情事卻未到場作證，俟上訴
      人就系爭印章係屬被上訴人所有舉證至一定程度時，戊○○旋即主動到場證稱
      被上訴人對於系爭本票及其原因關係之二筆借款相關展期清償文件上蓋用系爭
      印章均不知悉等情，再參諸被上訴人與戊○○為母子關係及上開第(1)至(3)點理
      由欄所述內容等全辯論意旨，戊○○上開有利於被上訴人之陳述，顯係事後迴
      護被上訴人之詞，不足採信。是被上訴人前開所辯，顯無可採。
  (三)至系爭本票上之印文「黃李密」，與被上訴人之姓名即「丁○○」固相差一字、
    未完全吻合，惟系爭本票上蓋用「黃李密」印文之系爭印章，係屬被上訴人所有
    ，且係被上訴人授權戊○○蓋用「黃李密」印文於系爭本票上，足認被上訴人係
    出於自已之意思而簽發系爭本票，有如前述，自堪認系爭印章足以表彰被上訴人
    人格之同一性，被上訴人自應負系爭本票之發票人責任。是被上訴人以系爭本票
    上之印文「黃李密」與被上訴人姓名不符等語置辯，自無可採。
五、被上訴人固抗辯：縱認系爭授信約定書係被上訴人所簽立，惟被上訴人簽立系爭
    授信約定書僅係擔任八十四年三月二十一日林育琇向上訴人借用四百萬元一筆借
    款之連帶保證人，上開八十四年之四百萬元借款既於八十五年九月已清償上訴人
    完畢，被上訴人對於林育琇之其他借款自不須負保證責任。且林育琇以被上訴人
    、戊○○為連帶保證人向上訴人借得系爭本票各四百萬元、一百萬元二筆借款及
    其嗣後展期清償時，上訴人均未通知被上訴人並得被上訴人之同意，是系爭二筆
    借款均與被上訴人無涉等語。惟為上訴人所否認。按票據債務人不得以自己與發
    票人或執票人之前手間所存抗辯之事由，對抗執票人，惟票據債務人若以自己與
    執票人間所存抗辯之事由資為對抗，則非法所不許。此觀票據法第十三條本文之
    反面解釋自明，最高法院亦著有四十六年台上字第一八三五號判例意旨可資參照
    。本件被上訴人為系爭本票之發票人，上訴人為系爭本票之受款人即執票人，有
    如前述，兩造間乃系爭本票之直接前後手即直接當事人關係，被上訴人固得以兩
    造間之基礎原因關係不存在資為抗辯。惟按保證契約乃諾成契約，倘保證人與主
    債務人之債權人間已為保證之合意者，保證契約即屬有效成立。本件系爭本票之
    二筆借款嗣後展期清償申請書上連帶保證人欄均蓋有被上訴人所有之系爭印章，
    此觀卷附上開被上訴人不爭執形式上真正之借款轉期申請書影本八件甚明，且被
    上訴人係授權戊○○為其辦理擔任上開二筆借款之連帶保證人，並授權戊○○就
    上開二筆借款嗣後數次展期清償申請書及展期清償換單所需重新簽立之系爭本票
    上蓋用系爭印章等情，亦經本院認定如前述，則被上訴人就其擔任系爭本票二筆
    借款之連帶保證人自難推諉不知情或未予同意，被上訴人亦不得以除系爭授信約
    定書外未簽立其他約定書等書面為由而卸免上開二筆借款連帶保證人責任，均甚
    明確。從而，被上訴人為系爭本票二筆借款之連帶保證人，足堪認定。被上訴人
    前開所辯，並無可採。
六、按在票據上簽名者，依票上所載文義負責；二人以上共同簽名時，應連帶負責。
    票據法第五條定有明文。本件系爭本票之發票人均包括被上訴人及林育琇、戊○
    ○，有如前述，則上訴人就系爭四百萬元之本票部分，主張被上訴人與林育琇、
    戊○○應負連帶給付責任，自無不合。又按本票發票人，得為免除作成拒絕證書
    之記載，發票人免除作成拒絕證書之記載者，執票人得不請求作成拒絕證書而行
    使追索權；本票發票人得記載對於票據金額支付利息及其利率，除有特約外，利
    息自發票日起算，此觀票據法第一百二十四條準用第九十四條、第二十八條之規
    定甚明。本件系爭本票上既約明利息自發票日起依上訴人基本放款利率年息百分
    之七點四五加碼年息百分之二點○五即：年息百分之九點五計算，並約定被上訴
    人應按月清償系爭本票之利息，倘有遲延清償之情事，除仍按上開利率計息外，
    逾期在六個月以內者，按上開利率百分之十；逾期超過六個月者，按上開利率百
    分之二十計付違約金，且上訴人分別自九十一年二月二十八日、九十一年三月二
    十八日起，即未獲給付系爭四百萬元、一百萬元本票之利息，亦如前述，則本件
    上訴人請求被上訴人給付系爭本票之票款及依上開約定請求利息、違約金，亦無
    不合，應予准許。
七、綜上所述，上訴人依票據之法律關係，請求：(一)被上訴人應與原審被告林育琇、
    戊○○連帶給付上訴人系爭四百萬元本票之票款，及自九十一年二月二十八日起
    至清償日止，按年息百分之九點五計算之利息，並自九十一年三月二十九日起至
    清償日止，逾期在六個月以內者，按上開利率百分之十；逾期超過六個月者，按
    上開利率百分之二十計付違約金。(二)被上訴人給付上訴人系爭一百萬元本票之票
    款，及自九十一年三月二十八日起至清償日止，按年息百分之九點五計算之利息
    ，並自九十一年四月二十九日起至清償日止，逾期在六個月以內者，按上開利率
    百分之十；逾期超過六個月者，按上開利率百分之二十計付違約金，均屬有據，
    應予准許。又本件係屬適用簡易程序所為被上訴人敗訴之判決，依民事訴訟法第
    三百八十九條第一項第三款之規定，應依職權宣告假執行。原審為上訴人敗訴之
    判決，尚有未洽。上訴意旨指摘原判決不當，求予廢棄改判，為有理由。爰由本
    院予以廢棄改判如主文第二項、第三項所示。
八、兩造其餘攻擊防禦方法，經審酌後核與判決結果不生影響，爰不一一論述，併此
    敘明。
據上論結，本件上訴為有理由，依民事訴訟法第四百三十六條之一第三項、第四百五
十條、第七十八條、第四百六十三條、第三百八十九條第一項第三款，判決如主文。
中　　　華　　　民　　　國　　九十三　　年　　  一　 　 月　　　八　　　日
                                  臺灣臺中地方法院民事第五庭
~B審判長法官  張惠立
~B法      官  王邁揚
~B法      官  何世全
右為正本係照原本作成
如對本判決上訴，須於判決送達後二十日內，向本院提出上訴狀，同時表明上訴理由
；如已於本判決宣示後送達前提起上訴者，應於判決送達後十日內補具上訴理由（上
訴僅得以判決適用法規顯有錯誤為理由，並按他造當事人之人數附繕本）
中　　　華　　　民　　　國　　九十三　　年　　  一　 　 月　　　八　　　日
~B法院書記官
